【裁判字號】    92,交上更(一),179
【裁判日期】    920515
【裁判案由】    過失致死
【裁判全文】
臺灣高等法院臺南分院刑事判決          九十二年度交上更(一)字第一七九號  Ｇ
      上  訴  人  臺灣嘉義地方法院檢察署檢察官
      被      告  甲  ○  ○
右上訴人因被告過失致死案件，不服臺灣嘉義地方法院八十九年度交訴字第一○四七
號中華民國八十九年六月八日第一審判決（起訴案號：臺灣嘉義地方法院檢察署八十
八年度偵字第七三三○號，併辦案號：同署八十八年度偵字第七七三六號），提起上
訴，本院判決後，經最高法院發回更審，本院判決如左：
      主      文
原判決撤銷。
甲○○從事業務之人，因業務上之過失致人於死，處有期徒刑肆月，如易科罰金，以
佰元折算壹日。
      事      實
一、甲○○係十全駕訓班之教練兼司機，為從事駕駛業務之人，於民國八十八年十月
    二十七日上午八時十分許，駕駛車牌ＲＸ－七四一三號自小客貨車載送學員，沿
    嘉義縣布袋鎮村里○○道路由南往北方向行駛時，途經該鎮新民里新塭一五四號
    電桿（新塭運動公園）附近，應注意汽車行使時，駕駛人應注意車前狀況，並隨
    時採取必要之安全措施，且行經彎道、狹路時，應減速慢行，作隨時停車之準備
    ，而依當時情況，又無不能注意情事，不料被告竟疏未注意，貿然以時速五十公
    里超速疾馳，致撞擊亦疏未注意之王淑芳所騎乘車牌ＮＺＲ－五四一號沿反方向
    偏左行駛而載送其子蔡慎哲、女蔡雅竹（八十三年十一月四日生）之重型機車，
    造成王淑芳胸部挫傷內出血，送醫急救不治，於同日十二時二十五分死亡，蔡雅
    竹受有下唇腫脤擦傷、左手瘀腫及左尺骨遠端骨折等之傷害。
二、案經王淑芳之夫乙○○訴請臺灣嘉義地方法院檢察署檢察官偵查起訴。
      理      由
一、被告甲○○經合法傳喚未到庭，惟被告於本院前審到庭坦承其係十全駕駛訓練班
    之教練兼司機，於八十八年十月二十七日上午八時十分許，駕駛車牌號碼ＲＸ－
    七四一三號自小客貨車載送學員，沿嘉義縣布袋鎮村里○○道路由南往北行駛，
    駛至該鎮新民里新塭一五四號電桿新塭運動公園旁邊，以時速約五十公里之速度
    行駛，與王淑芳騎乘ＮＺＲ－五四一號機車負載其子蔡慎哲、女蔡雅竹碰撞等事
    實，惟否認其有業務過失致死傷之犯行，辯稱：伊係按照正常車道行駛，在轉彎
    車道減速慢行其有停下來，伊不知道對方突如其來，從伊車子左前角擦撞，擦撞
    角度很小，擦撞後王淑芳騎乘之機車繼續前衝，然後倒地，過失在對方，伊並無
    過失云云。
二、經查：
  (一)被害人王淑芳因本件車禍受有胸部挫傷、胸腔內出血之傷害，經送醫不治死亡，
    業經臺灣嘉義地方法院檢察署檢察官督同法醫師相驗屬實，製有勘驗筆錄、相驗
    屍體證明書、驗斷書各一份與法醫參考病歷摘要一份、王淑芳之屍體照片四張附
    於相驗卷可稽；蔡雅竹受有下唇腫脹擦傷、左手瘀腫、左尺骨遠端骨折等傷害，
    亦有臺灣省立朴子醫院（現改為行政院衛生署朴子醫院）出具之驗傷診斷書附於
    相驗卷足憑。並有道路交通事故調查報告表一份及現場照片十六張附於相驗卷可
    資佐證。
  (二)按汽車駕駛人雖可信賴其他參與交通之對方亦能遵守交通規則，同時為必要之注
    意，謹慎採取適當之行動，而對於不可知之對方違規行為並無預防之義務。然因
    對於違規行為所導致之危險，若屬已可預見，且依法律、契約、習慣、法理及日
    常生活經驗等，在不超越社會相當性之範圍應有注意之義務者，自仍有以一定之
    行為避免結果發生之義務。因此，關於他人之違規事實已極明顯，同時有充足之
    時間可採取適當之措施以避免發生交通事故之結果時，即不得以信賴他方定能遵
    守交通規則為由，以免除自己之責任（最高法院院七十四年臺上字第四二一九號
    判例參照）。
  (三)本案依道路交通事故調查報告表及卷附車禍現場照片顯示：肇事當時為日間自然
    光線、天候晴、現場路況係彎曲道路，柏油路面、無缺陷、無障礙物、視距良好
    ，肇事地點為未劃設分向之郊外彎道，且該路面寬度僅有五‧八公尺為狹路（依
    道路交通標誌線號誌設置規則第二十七條規定，路面寬度六公尺以下路段屬於狹
    路），依道路交通安全規則第九十三條第一項第一款、第三款及第一百條規定：
    「在未劃設車道線或行車分向線之道路，：：郊外時速不得超過四○公里」、「
    行經彎道、狹路：：，均應減速慢行，作隨時停車之準備」；及汽車「在未劃有
    分向標線之道路交會時，應減速慢行」。本件被告在未劃設行車分向線之郊外道
    路，非但違規超速行駛；且依其煞車痕跡顯示（左輪為十二點三公尺、右輪為十
    四點一公尺，依「一般公路汽車煞車距離、行車速度對照表」換算，於煞車時之
    時速仍在五十公里以上）於行經彎道、狹路及會車時，復未減速慢行，作隨時停
    車之準備。又被告於原審法院且先後二次具狀表明，在發生車禍之前「數十公尺
    」，即已發現對方駕駛機車迎面而來（見一審卷第十八頁、第五十四頁）。從而
    本件肇事，縱使因王淑芳駕駛機車，偏左行駛，在被告之車道內發生碰撞；但被
    告既於「數十公尺」外，已預見對方之違規行為可能導致之危險，卻未減速慢行
    ，作隨時停車之準備，致發生碰撞。於此情形，依法律、契約、習慣、法理及日
    常生活經驗等，在不超越社會相當性之範圍內，能否謂被告毫無避讓之義務？況
    車速之高低，與撞擊力之大小成正比，是本件被告於「數十公尺」外，已預見對
    方之違規行為可能導致之危險，卻未減速慢行，作隨時停車之準備，竟又違規超
    速行駛，其所產生之撞擊力，與被害人受重創傷害之死亡結果，顯然有相當因果
    關係（倘能減速慢行，作隨時停車之準備，或可避免碰撞肇事，或因撞擊力輕微
    ，被害人受傷程度較輕，獲救存活機會大增）。
  (四)本件車禍肇事責任，雖經送臺灣省嘉雲區車輛行車事故鑑定委員會鑑定結果，認
    為「一、王淑芳：駕駛重機車，偏左行駛，為肇事原因。二、甲○○：無肇事因
    素。」，及送臺灣省車輛行車事故覆議鑑定委員會覆議結果，認為依卷附跡證資
    料研議結論，照原鑑定意見，惟意見一，文詞改為「王淑芳駕駛重機車，行經彎
    道無標線之狹路偏左行駛，為肇事原因。」意見二、增列「超速行駛，有違規定
    」，有鑑定意見書及覆議意見書各一份附於原審卷可考。然臺灣省嘉雲區車輛行
    車事故鑑定委員會本注意被告「違規超速行駛」之事實，而臺灣省車輛行車事故
    覆議鑑定委員會雖已注意及此，然未能審酌被告在數十公尺外即已預見對方之違
    規行為可能導致之危險，卻未減速慢行，作隨時停車之準備，竟仍超速行駛，致
    發生碰撞，被告與有肇事因素等事實，是兩鑑定委員會均認被告無肇事因素，為
    本院所不採，合為敘明。
  (五)被害人王淑芳駕駛重機車偏左行駛，致發生本件車禍，雖有部分過失，然被告於
    「數十公尺」外，已預見對方之違規行為可能導致之危險，卻未減速慢行，作隨
    時停車之準備，竟仍違規超速行駛，被告之過失責任，並不能解免。且被害人王
    淑芳既因上開車禍肇事，當場死亡，及被害人蔡雅竹因上開車禍肇事，當場受傷
    害，則被告之過失行為，與被害人王淑芳之死亡及被害人蔡雅竹之傷害結果間，
    有相當之因果關係，足以認定。
  (六)綜上所述各情，可見被告所為辯解，為卸責之詞，不足採信。本件事證明確，被
    告業務過失致人於死、傷之犯行，應可認定。
三、被告甲○○為十全駕訓班之教練兼司機，係從事駕駛業務之人，為被告供承在卷
    。被告駕駛小客貨車載送學員，因過失致人於死、傷，核其所為，係犯刑法第二
    百七十六條第二項之業務過失致死罪、及刑法第二百八十四條第二項前段之過失
    傷害罪。被告一業務上過失行為，致被害人王淑芳死亡及被害人蔡雅竹受傷害，
    為一行為觸犯數罪名，應依刑法第五十五條想像競合犯之規定，從一重業務過失
    致死罪處斷。
四、原審未斟酌上情，即逕認被告無過失責任，顯有未洽。檢察官上訴意旨執以指摘
    原判決不當，為有理由，應由本院撤銷原判決改判。因此審酌被告素行、過失程
    度、被害人王淑芳與有過失、及被告犯罪後之態度等一切情狀，量處如主文第二
    項之刑，以資懲儆。查被告行為後，刑法已於九十年一月十日修正公佈，並自同
    年月十二日生效，該法修正後第四十一條第一項前段易科罰金之折算標準，與修
    正前刑法第四十一條規定比較，以修正後之規定較有利於行為人，本件被告犯罪
    時間，雖在刑法修正生效之前，仍應依刑法第二條第一項前段規定，適用裁判時
    即修正後之刑法第四十一條第一項前段之規定，就被告所量處之刑，諭知易科罰
    金之折算標準。
五、被告甲○○經合法傳喚，無正當理由不到庭，不待其陳述，逕行判決。
據上論斷，應依刑事訴訟法第三百六十九條第一項前段、第三百七十一條、第三百六
十四條、第二百九十九條第一項前段，刑法第二條第一項前段、第二百七十六條第二
項、第二百八十四條第二項前段、第五十五條、第四十一條第一項前段，罰金罰鍰提
高標準條例第一條前段、第二條，判決如主文。
本案經檢察官劉得鉦到庭執行職務。
中    華    民    國      九十二      年      五      月      十五      日
                                  臺灣高等法院臺南分院刑事第五庭
                                      審判長法官  鄭    文    肅
                                            法官  陳    珍    如
                                            法官  黃    三    哲
右正本證明與原本無異。
如不服本判決，應於判決送達後十日內向本院提出上訴狀，其未敘述理由者並應於提
出上訴狀後十日內向本院補提理由書（應附繕本)。
                  法院書記官  陳    淑    貞
中    華    民    國      九十二      年      五      月      十六      日
附錄法條：
刑法第二百七十六條第二項：
從事業務之人，因業務上之過失犯前項之罪（因過失致人於死）者，處五年以下有期
徒刑或拘役，得併科三千元以下罰金。


司法院資訊處製作；財團法人民間司法改革基金會備份。
